【裁判字號】    94,訴,1184
【裁判日期】    950427
【裁判案由】    毒品危害防制條例等
【裁判全文】
臺灣彰化地方法院刑事判決              94年度訴字第1184號
公  訴  人  臺灣彰化地方法院檢察署檢察官
被      告  丁○○
指定辯護人  本院公設辯護人乙○○
上列被告因違反毒品危害防制條例案件，經檢察官提起公訴（87
年度偵字第1807、1952、1953、2090、2313號），本院判決如下
：
    主  文
丁○○無罪。
    理  由
一、公訴意旨略以：被告丁○○與丙○○（業經臺灣臺北地方法
    院於民國93年5 月13日以犯轉讓第一級毒品罪判處有期徒刑
    1 年6 月確定）、洪佳如（業經臺灣臺北地方法院於93年9
    月30日判決無罪確定）共同基於販賣海洛因之概括犯意，自
    87年1 月13日起至同年1 月23日止，連續販賣海洛因予甲○○。嗣於同年月23日下午8 時許，在臺中市○○路○ 段165
    號2 樓為警當場查獲，並扣得海洛因9 包（淨重17.3公克）
    、樁臼1 組、電子秤1 個、分裝袋1 大包、現款新臺幣（下
    同）365,000 元。因認被告丁○○所為，係犯毒品危害防制
    條例第4 條第1 項販賣第一級毒品罪云云。
二、按犯罪事實應依證據認定之，無證據不得認定其犯罪事實；
    且被告或共犯之自白，不得作為有罪判決之唯一證據，仍應
    調查其他必要之證據，以察其是否與事實相符。又不能證明
    被告犯罪者，應諭知無罪之判決，刑事訴訟法第154 條第2
    項、第156 條第2 項、第301 條第1 項分別定有明文。次按
    認定不利於被告之事實，須依積極證據，苟積極證據不足為
    不利於被告事實之認定時，即應為有利於被告之認定，更不
    必有何有利之證據；又事實之認定，應憑證據，如未能發現
    相當證據，或證據不足以證明，自不能以推測或擬制之方法
    ，以為裁判基礎；至刑事訴訟法上所謂認定犯罪事實之積極
    證據，係指適合於被告犯罪事實之認定之積極證據而言，雖
    不以直接證據為限，間接證據亦包括在內；然而無論直接或
    間接證據，其為訴訟上之證明，須於通常一般之人均不致有
    所懷疑，而得確信其為真實之程度者，始得據為有罪之認定
    ，倘其證明尚未達到此一程度，而有合理之懷疑存在時，致
    使無從形成有罪之確信，根據「罪證有疑，利於被告」之證
    據法則，即不得遽為不利被告之認定（最高法院30年上字第
    816 號、29年上字第3105號、40年台上字第86號及76年台上
    字第49 86 號判例意旨參照）；且刑事訴訟法第161 條第1
    項規定：檢察官就被告犯罪事實，應負舉證責任，並指出證
    明之方法。因此，檢察官對於起訴之犯罪事實，應負提出證
    據及說服之實質舉證責任。倘其所提出之證據，不足為被告
    有罪之積極證明，或其指出證明之方法，無從說服法院以形
    成被告有罪之心證，基於無罪推定之原則，自應為被告無罪
    判決之諭知（最高法院92年度台上字第128 號判例參照）。
三、本件公訴人認被告涉有上開罪嫌，無非係以被告於警偵訊之
    自白、證人丙○○、甲○○、洪佳如於警偵訊及法院審理時
    之證述、如上開犯罪事實所述之扣案物及法務部調查局鑑定
    通知書為其主要論據。訊據被告堅詞否認有何販賣第一級毒
    品之犯行，辯稱：伊未與丙○○共同販賣海洛因予甲○○，
    查獲日當天伊係因與父母吵架後去找丙○○，才會在丙○○
    之租屋處等語。辯護人則辯以：證人甲○○、洪佳如之警詢
    筆錄屬審判外陳述，無證據能力；而被告警、偵訊之自白，
    係為求交保所為之不實陳述，與事實不符，亦無證據能力；
    另甲○○、丙○○於臺灣臺北地方法院開庭時，均否認有毒
    品交易之事實，且渠二人於本院審理作證時亦否認二人間有
    毒品交易，是被告自不可能與丙○○共同販賣海洛因予甲○○等語。是被告既否認涉有販賣海洛因毒品之犯行，則揆諸
    上開說明，被告是否確有公訴人起訴書所指訴之犯行，取決
    於公訴人所提出之證據是否足以使本院形成被告有罪之確信
    ，若否，則不論被告之辯解是否可採，自應為被告無罪之諭
    知。
四、經查：
  (一)按被告以外之人於審判外之言詞或書面陳述，除法律有規定
    者外，不得作為證據；被告以外之人於檢察事務官、司法警
    察官或司法警察調查中所為之陳述，與審判中不符時，其先
    前之陳述具有較可信之特別情況，且為證明犯罪事實存否所
    必要者，得為證據；又被告以外之人於審判中死亡者，其於
    檢察事務官、司法警察官或司法警察調查中所為之陳述，經
    證明具有可信之特別情況，且為證明犯罪事實之存否所必要
    者，得為證據。刑事訴訟法第159 條第1 項、第159 條之2
    、第159 條之3 第1 款固分別定有明文。惟何謂「具有較可
    信之特別情況」？此例外情形，自應有嚴格之證明，始符合
    上開規定，不得單憑警詢距案發時間較近，即逕謂該陳述較
    為可採。否則，警詢之時間順序通常在先，豈不造成該審判
    外陳述之證據價值，因距案發時間較近，即優於審判中經具
    結、詰問等程序所為陳述之不當結果（最高法院93年度台上
    字第2645號判決意旨參照）。亦即，證人審判外之陳述，僅
    例外於具有「信用性之情況保障」及「必要性」時，始能例
    外取得證據能力，而所謂「信用性之情況保障」，係指其陳
    述之「外部情況」具有高度信用性，而非指該陳述內容本身
    具備信用性，蓋內容本身之可信性已屬「證明力」之範疇。
    是證人警詢之證述是否可例外認具證據能力，應由法院依個
    案具體審酌。本件檢察官雖將證人甲○○、洪佳如於警詢之
    證述列為證據，惟被告之辯護人則以上開證人於警詢時之證
    述屬審判外之陳述為由，主張證人此部份之證言應無證據能
    力。查：證人甲○○經本院於95年4 月13日審理時以證人身
    分傳喚到庭作證，其證述內容與警詢之證述雖有不一致之情
    形，惟該證人經本院傳喚後，已到庭由檢察官、被告及辯護
    人交互詰問而踐行嚴格證明程序，此外，又無證據證明該證
    人警詢筆錄具有特別可信之情形，難認有刑事訴訟法第159
    條之2 除外規定之適用；至證人洪佳如雖已於93年5 月18日
    推定死亡，無法傳喚到庭作證，但其警詢供述內容不但未曾
    提及丙○○販賣毒品予甲○○（而是丙○○向甲○○購買毒
    品）之事實，更未提及被告丁○○有何共同販賣毒品之犯行
    ，則其證述自非證明本案被告是否成立販賣第一級毒品罪所
    必要，參諸上開法條規定，亦難認有同法第159 條之3 第1
    款之適用。是證人甲○○、洪佳如之警詢筆錄，依同法第15
    9 條第1 項規定，均應無證據能力，合先敘明。
  (二)細核公訴人所提出之上開證據：
    1.證人甲○○前於臺灣臺北地方法院就丙○○被訴販賣第一
      級毒品罪作證時，已明確結證稱未曾向丙○○購買毒品，
      且就被告丁○○所涉部分之證述，僅有一段證述提及，即
      ：被告丁○○曾於某次其在丙○○位在台中市之租屋處向
      某真實姓名不詳之人購買毒品海洛因時在場，該姓名不詳
      之人係將毒品交由丙○○透過被告丁○○轉交予其收售等
      語（參臺灣臺北地方法院87年度訴字第13 45 號卷肆第14
      6 頁）；嗣其於本院審理作證時，復進一步證稱：其僅於
      一起施用毒品時見過被告1 、2 次，不太認識被告，且其
      不但未曾向丙○○購買過毒品，被告更未曾為丙○○送交
      毒品予其收受，至於上述在丙○○位在臺中市之租屋處轉
      交毒品之情形，當天係因其與丙○○坐在客廳桌子兩邊，
      距離較遠，而被告坐在其與丙○○中間，丙○○才請被告
      將原已放在桌上，由其與丙○○合買之海洛因撥過來等語
      （參本院審判筆錄第8-13頁）。
    2.另證人丙○○除於其被訴販毒案件（臺灣臺北地方法院87
      年度訴字第1345號）之警偵訊及審理時堅詞否認有何販毒
      之犯行，並經臺灣臺北地方法院以犯單獨轉讓第一級毒品
      罪，判處有期徒刑1 年6 月（參卷附之判決書及其前案紀
      錄表）外，就被告丁○○涉案部份，不但於臺灣臺北地方
      法院審理時一再供稱：被告丁○○係其友人的弟弟，因於
      查獲日前跟家人吵架，才會到其位在台中市○○路之租屋
      處借住，致於查獲日在現場為警逮捕，然被告並未與其共
      同販賣或轉讓毒品等語（參臺灣臺北地方法院87年度訴字
      第1345號卷貳（2-1）第212-214頁、卷第320 頁、卷肆
      第116-117 頁、卷伍第206 頁）；復於本院審理中結證稱
      ：其僅有如上開判決所述轉讓第一級毒品海洛因予甲○○
      施用1 次之犯行，根本未曾販賣海洛因予甲○○，而被告
      丁○○係其友人之弟弟，一起吸毒認識的，被告丁○○不
      但未曾與其一起販賣毒品，亦未曾為其拿海洛因予甲○○
      等語（參本院審判筆錄第4-7 頁）。
    3.而證人洪佳如不但於其被訴與被告共同販賣海洛因案件（
      臺灣臺北地方法院87年度訴字第1345號）審理時，堅詞否
      認有何販賣毒品犯行，已經法院判處無罪確定（參卷附判
      決書及其前案紀錄表），且本院遍覽其自查獲時起迄於臺
      灣臺北地方法院審理時之所有供述，不但查無隻字片語指
      證被告丁○○有何販賣毒品之犯行，亦無任何關於被告丁○○與洪佳如或丙○○共犯販賣毒品或轉讓毒品予甲○○
      之證述（參87年度偵字第2313號卷第44-46 頁、第77頁、
      臺灣臺北地方法院87年度訴字第1345號卷第70、306 、
      342 頁、卷肆第158- 160、208-211 頁）。
    4.綜合上開三位證人所述，並無任一指證被告涉有販賣第一
      級毒品海洛因予甲○○之供述，實難憑渠等之證述認定被
      告有何販毒犯行。
    5.又另雖有上述之物品扣案，然被告始終否認扣案物為其所
      有，且證人丙○○於本院審理時亦證稱：上開扣案物分別
      為其及洪佳如所有等語（參本院審判筆錄第4 、5 頁），
      則本院審酌上開扣案物確係在丙○○與洪佳如之租屋處所
      查獲等情，認被告上開辯詞應非無據，是既無證據證明扣
      案物為被告所有，亦無證據可證明扣案物與販賣毒品之犯
      行有何關係，自不能僅因被告於警方查獲上開扣案物時為
      在場人之一，遽認扣案物即為被告涉有販毒犯行之證據。
    6.末查，被告雖曾於為警查獲（87年1 月23日）後之警詢及
      檢察官偵訊時（均於87年1 月24日）自承與丙○○共同販
      賣毒品予甲○○，然此不但為丙○○及甲○○堅詞否認，
      被告於嗣後之偵查及法院訊問時，亦已否認有何與丙○○
      共同販賣第一級毒品海洛因予甲○○之犯行（分別參87年
      度偵字第2313號卷第11-14 、44-45 及115-116 頁、臺灣
      臺北地方法院87年度訴字第1345號卷貳（2-1）第126-130
      、212-214 、卷肆第137-139 頁），則被告前後供述既有
      不符，其先前自白之可信性即非無疑，況又無其他補強證
      據足以擔保其自白之真實性，揆諸刑事訴訟法第156 條第
      2 項之規定，自亦不得以被告前開警偵訊之自白為認定其
      犯罪之唯一證據。
五、綜上，公訴人提出之證據既不足以證明被告確有起訴書所載
    之販賣第一級毒品海洛因之犯行，又未能提出其他證據供本
    院調查以證明被告確有販賣第一級毒品海洛因之犯行，參諸
    首揭說明，無待被告為有利於己之舉證，法院自應為被告無
    罪之諭知。
據上論斷，應依刑事訴訟法第301 條第1項，判決如主文。
本案經檢察官鮑慧忠到庭執行職務。
中    華    民    國    95    年    4     月    27    日
                  刑事第一庭    審判長法  官  周淡怡
                                      法  官  周莉菁
                                      法  官  吳永梁
以上正本證明與原本無異。
如不服本判決，應於判決送達後10日內，向本院提出上訴狀（須
附繕本）。
中    華    民    國    95    年    5   月      1     日
                                      書記官  陳美敏


司法院資訊處製作；財團法人民間司法改革基金會備份。
